臺灣基隆地方法院民事判決
110年度訴字第62號
原      告  陳志忠  
                      送達地址：基隆市○○區○○路000號00樓之0

訴訟代理人  陳雅萍律師
複  代理人  李蕙君律師
被      告  劉珠英  


訴訟代理人  廖偉真律師
上列當事人間分割共有物事件，本院於民國110年2月23日言詞辯
論終結，判決如下：
    主      文
兩造共有如附表所示不動產准予變價分割，所得價金按如附表建
物「權利範圍」應有部分之比例即各二分之一分配。
訴訟費用新臺幣壹萬玖仟陸佰壹拾貳元，由被告負擔新臺幣玖仟
捌佰零陸元，餘由原告負擔。
    事實及理由
一、原告起訴主張：原告與被告劉珠英為夫妻，於婚姻期間購置
    如附表所示之不動產(應有部分分別如附表權利範圍欄項下
    所示，下稱系爭不動產)，近來因兩造婚姻關係不睦，被告
    屢屢驅趕原告，不讓原告住居於系爭不動產，雙方現已無法
    和平共有系爭不動產，且兩造就系爭不動產並無不能分割之
    協議，亦無不能分割之情形，復因兩造無法達成分割協議，
    為此依民法第823條第1項、第824條第2項規定，請求分割共
    有物等語。並聲明：兩造共有之系爭不動產應予變價分割，
    所得價金按兩造之應有部分之比例分配。
二、被告求為判決：原告之訴駁回。被告對於其與原告共有系爭
    不動產及無不分割協議之情並不爭執，惟抗辯：
(一)系爭不動產係於兩造婚姻存續期間所購買，雖未以白紙黑字
    約定不可分割，惟系爭不動產係供作兩造及其子女共同居住
    為目的，按使用之目的於婚姻存續期間不得分割。
(二)兩造就系爭不動產之權利範圍，固各為2分之1，惟購買系爭
    不動產之簽約款新臺幣(下同)75萬元係被告以現金支付，嗣
    為給付買賣價金之尾款而向基隆市第一信用合作社貸款130
    萬元，亦係按月由被告清償。若將系爭不動產變價分割，將
    導致被告流離失所，且被告支付系爭不動產之價金較原告為
    多，倘按兩造應有部分之比例分配，對被告顯不公平。
三、本院之判斷：
    原告主張其與被告為系爭不動產之共有人，系爭不動產並無
    不能分割之協議，亦無不能分割之情形，請求裁判分割系爭
    不動產等情，被告反對分割系爭不動產，並以上開情詞置辯
    。是本件爭點為：㈠系爭不動產是否因物之使用目的而 不能
    分割？㈡系爭不動產應如何分割？茲析述如下：
(一)系爭不動產是否因物之使用目的而不能分割？
　⒈按共有物除因物之使用目的不能分割，或契約訂有不分割之
    期限外，各共有人得隨時請求分割共有物，民法第823條第1
    項定有明文。
  ⒉原告主張系爭不動產為兩造共有(應有部分詳如附表權利範圍
    欄所示)，且兩造並未以契約約定不得分割，亦無因物之使
    用目的不能分割之情形等事實，業經原告提出系爭不動產之
    土地、建物登記第一類謄本(所有權個人全部)、不動產交易
    實價查詢服務網資料等件為證，且本院衡諸原告請求分割之
    系爭不動產乃屬公寓大廈之某一獨立區分所有權客體，依系
    爭不動產之本身性質亦無因物之使用目的不能分割之情形，
    兩造復無法協議分割，原告訴請裁判分割，核無不合。
　⒊至被告雖然以系爭不動產為兩造婚姻關係中取得以供兩造經
    營婚姻共同生活之用，倘於婚姻存續期間准予分割系爭不動
    產，勢將嚴重影響婚姻共同生活之本旨，依民法第823條第1
    項規定，有物之使用目的不能分割之情形等語。惟民法第82
    3條所謂「物之使用目的不能分割」，係指共有物繼續供他
    物之用，而為其物之利用所不可缺，或為一權利之行使所不
    可缺者而言，例如界標、界牆、區分所有建築物之共同部分
    、共有基地等是，且僅因聚族而居之傳統關係，亦難認有不
    能分割情形存在(最高法院50年台上字第970號、58年度台上
    字第2431號判決意旨可參)。簡言之，「物之使用目的不能
    分割」應專指共有物本身性質，一旦分割即破壞失其效用而
    不能達使用之目的，並非指共有人間因一定身份或親屬關係
    而形成之共有物利用關係，尚難因一定身份關係之存在即謂
    系爭不動產有依使用目的不能分割之情形，被告此部分抗辯
    ，要有誤會，尚難採取。
(二)系爭不動產應如何分割？　
　⒈按「分割之方法不能協議決定，或於協議決定後因消滅時效
    完成經共有人拒絕履行者，法院得因任何共有人之請求，命
    為下列之分配：一　以原物分配於各共有人。但各共有人均
    受原物之分配顯有困難者，得將原物分配於部分共有人。二
    　原物分配顯有困難時，得變賣共有物，以價金分配於各共
    有人；或以原物之一部分分配於各共有人，他部分變賣，以
    價金分配於各共有人。」「以原物為分配時，如共有人中有
    未受分配，或不能按其應有部分受分配者，得以金錢補償之
    。」民法第824條第2項、第3項定有明文。又共有物分割方
    法，法院應斟酌當事人之聲明，共有物之性質，經濟效用及
    全體共有人之利益等公平決之，不受當事人主張之拘束(最
    高法院101年度台上字第1901號判決要旨參照)。
　⒉原告主張系爭不動產應採變價分割方案(下稱變價分割方案)
    。被告則抗辯倘變價分割，被告日後勢必流離失所，若確非
    分割不可，請准由被告取得系爭不動產之全部，並由被告以
    90萬元補償未分得之原告(下稱金錢補償方案)。本院衡諸系
    爭不動產為坐落大廈9層樓中之3樓之獨立區分所有權之性質
    ，無法採用原物分割方式，僅有變價分割方案、金錢補償方
    案等二種分割方式，而對於變價分割方案、金錢補償方案在
    調解時，兩造即有討論，但因被告拒絕分割，未達致任何共
    識，因此調解不成立。及至本院審理時，被告訴訟代理人又
    提出金錢補償方案，以避免被告流離失所，即由被告取得系
    爭不動產全部，並願以90萬元補償未分得之原告，但原告訴
    訟代理人當庭陳稱原告參考與系爭不動產屬同一社區之其他
    不動產實價登錄價格，系爭不動產市價約360萬元，以原告
    之應有部分計算為180萬元，原告願再折價20萬元，倘被告
    能以160萬元補償原告(而且160萬元乃原告之底限，不可能
    再下調)，原告亦同意採取金錢補償方案，被告訴訟代理人
    就此則陳稱被告僅能以90萬元補償原告，因兩造對於金錢補
    償方案之金額，差距頗大，兩造仍無法達成共識。至若經由
    鑑價機構之鑑定程序以確定系爭不動產之市價，市價無論是
    320萬元或180萬元或其他價格，因兩造錙銖必較，均可能為
    任何一方所無法接受或質疑，兩造亦不願本院僅憑鑑價機構
    之鑑定市價，遽以判決認定被告應補償原告之金額為若干，
    勉強一方接受其自認過高或過低之金錢補償，實非屬公平，
    倒不如透過變價分割方案，經由兩造之協商或公開市場之自
    由競爭，不但可以避免兩造對於系爭不動產市價之猜疑，更
    可使系爭不動產之市場價值極大化，維護兩造之經濟利益，
    且被告倘若有意保有系爭不動產，縱系爭不動產經由公開市
    場之變價程序拍定，被告仍得以共有人身分主張以同一價格
    優先承買，仍可保有系爭不動產，對於被告而言，並無任何
    不利益。本院權衡上開各項情節，認系爭不動產以變價分割
    方案，所得之價金並依共有人之應有部分比例分配之，於現
    階段尚符合兩造之經濟利益及公平原則，且兼顧被告欲保有
    系爭不動產之可能性，應屬適當。
　⒊被告雖辯稱系爭不動產之簽約款、房屋貸款均係由被告所支
    付，倘按兩造應有部分之比例分配，對被告顯不公平，並提
    出系爭不動產買賣契約書、原告所有基隆一信八斗子分行存
    摺存款內頁節本等件。原告則否認系爭不動產之簽約款及房
    屋貸款均由被告繳付。惟民法第824條第2項第2款所謂「變
    賣共有物，以價金分配於各共有人」，依登記公示原則，當
    然係指價金「按登記之應有部分比例分配」各共有人，就登
    記制度之設計形式而言，方屬公平。至於系爭不動產之簽約
    款、房屋貸款縱確均係由被告所支付，原告卻仍登記取得系
    爭不動產權利範圍之2分之1而形成實質上不公平之情形，此
    涉及原告與被告間登記原因之基礎法律關係，被告宜另行尋
    求法律途徑以求解決，被告空言抗辯系爭不動產變賣之價金
    ，依兩造之應有部分比例分配，對被告顯不公平等語，即無
    可採。
四、綜上所述，原告請求准予變賣系爭不動產為分割，所得價金
    依附表建物「權利範圍」應有部分比例分配之，為有理由，
    應予准許，爰判決如主文第1項所示。
五、末按因共有物分割、經界或其他性質上類似事件涉訟、由敗
    訴當事人負擔訴訟費用顯失公平者，法院得酌量情形，命勝
    訴之當事人負擔其一部，民事訴訟法第80條之1定有明文。
    查裁判分割共有物之形成訴訟，法院決定共有物分割之方法
    時，應斟酌何種分割方法較能增進共有物之經濟效益，並兼
    顧兩造之利益，以決定適當之分割方法，不受原告聲明之拘
    束，亦不因何造起訴而有不同，本件原告請求裁判分割如附
    表所示之系爭不動產雖有理由，惟關於訴訟費用之負擔，應
    由兩造即共有人全體各按系爭不動產之應有部分之比例負擔
    ，始屬公允，爰併諭知訴訟費用即第一審裁判費19,612元之
    負擔如主文第2項所示。
六、據上結論：本件原告之訴為有理由，依民事訴訟法第80條之
    1、第87條第1項，判決如主文。
中　　華　　民　　國　　110 　年　　3 　　月　　16　　日
                  民事庭法  官  徐世禎
以上正本係照原本作成。
對於本件判決如有不服，應於收受送達後20日內向本院提出上訴
書狀，敘述上訴之理由，上訴於臺灣高等法院，並按他造當事人
之人數附具繕本。如委任律師提起上訴者，應一併繳納上訴審裁
判費。
中　　華　　民　　國　　110 　年　　3 　　月　　16　　日
                        書記官  張雅婷
附表：110年度訴字第62號         編  號   土         地         坐         落     地  目  面    積   權   利   範   圍  縣  市 鄉鎮市區   段 小段   地    號   平方公尺  １ 基隆市 中正區 長潭段  0000-0000  732.00 被告劉珠英：20000分之140 原告陳志忠：20000分之140 ２ 基隆市 中正區 長潭段  0000-0000  82.00 被告劉珠英：20000分之140 原告陳志忠：20000分之140 

編    號   建   號    基地坐落 --------------    建物門牌 建築式樣主要建築材料及房屋層數 建物面積（平方公尺）  權利      範圍     樓 層 面 積  合       計 附屬建物主要建築   材料及用途  1 00000-000 基隆市○○區○○段000000000地號 -------------- 北寧路390號3樓 9層樓鋼筋混凝土造 3 層：70.26 合計：70.26 陽台：6.18 被告劉珠英：2分之1 原告陳志忠：2分之1  備   考 共有部分：長潭段00000-000建號，143.97平方公尺，權利範圍1000分之14；共有部分：長潭段00000-000建號，92.93平方公尺，權利範圍1000分之126；共有部分：長潭段00000-000建號，893.07平方公尺，權利範圍1000分之14